臺灣臺中地方法院民事判決　96年度重訴字第283號
原　　　告　復華商業銀行股份有限公司
法定代理人　己○○
訴訟代理人　甲○○
被　　　告　飛立空調企業股份有限公司
　　　　　　　　　　　　之2
兼法定代理　丙○○○
人
　　　　　　　　　　　　之2
　　　　　　丁○○
　　　　　　乙○○
　　　　　　戊○○
前五人共同
訴訟代理人　陳鴻謀律師
前列五人共同
複代理人　　陳育仁律師
上列當事人間給付借款事件，本院於96年9月12日言詞辯論終結
，判決如下：
    主    文
被告應連帶給付原告新台幣壹仟壹佰參拾伍萬伍仟捌佰玖拾元，
及自民國九十五年六月十五日起至清償日止，其中新臺幣壹仟
壹佰貳拾萬元整，按年息百分之四點一；新臺幣壹拾伍萬伍仟
捌佰玖拾元整，按年息百分之四點九八計算之利息，並自民國九
十五年七月十六日起至清償日止，其逾期在六個月以內者，按上
開利率百分之十，逾期超過六個月者，超過部份按上開利率百分
之二十計付違約金。
訴訟費用由被告連帶負擔。
    事實及理由
壹、程序方面：
一、按當事人得以合意定第一審管轄法院。但以關於由一定法律
    關係而生之訴訟為限。前項合意，應以文書證之。民事訴訟
    法第24條定有明文。本件兩造於借據第20條約定，被告對原
    告所負各宗債務，合意以本院為第一審管轄法院，揆諸上開
    說明，本院就本件清償借款事件自有管轄權，合先敘明。
二、次按訴狀送達後，原告不得將原訴變更或追加他訴。但被告
    同意者，或擴張或減縮應受判決事項之聲明者，或不甚礙被
    告之防禦及訴訟之終結者，不在此限。民事訴訟法第255條
    第1項第1、3、7款分別定有明文。本件原告起訴時請求給付
    本金新臺幣 (下同)155,890 元部分之利息，係按年息5.14%
    計算，嗣於訴訟中 (96年8月29日)，改按年息4.98% 計算，
    核屬減縮應受判決事項之聲明，且經被告同意，復對被告之
    防禦及訴訟終結無礙，揆諸上開規定，應予准許。
貳、實體方面：
一、原告主張：被告飛立空調企業股份有限公司 (下稱飛立公司
    )於民國92年1月8日邀同被告丙○○○、丁○○、乙○○、
    戊○○為連帶保證人，與原告簽訂放款借據二紙，約定期限
    為2年，自92年9月15日至94年9月15日，借款額度合計2000
     萬元，並於92年9月15日借款2000萬元，利息按原告公告之
    基準利率計算，按月本息攤還，如未按期攤還本息時，自逾
    期之日起6個月以內按放款利率10%，逾6個月以上者，其超
    逾6個月部分加放款利率20%計付違約金。嗣飛立公司於94年
    9月15日屆期無法清償本息，乃於同年12月26日，邀同其餘
    保證人與原告簽定增補約據，將借款期限展延至96 年1月15
    日止，並自95年3月16日起按月清償本金合計200萬元整，詎
    被告自95年6月15日起，即未依約繳納本息，依約飛立公司
    上揭債務視同全部到期，被告飛立公司合計尚積欠原告本金
    11,355,890元，及其利息、違約金，爰依消費借貸及連帶保
    證之法律關係提起本件訴訟，請求被告連帶給付上開借款及
    其利息、違約金等語。並聲明：如主文第一項所示。
二、被告則以：對於被告飛立公司邀同其餘被告為連帶保證人，
    於92年9月15日向原告借款2000萬元，於94年9月15日無法清
    償，因而與原告簽定增補約據，將上開借款期限延至96年1
    月15日等情不為爭執。嗣95年7月間，被告飛立公司因資金
    運用關係，由被告丁○○和原告洽商變更第一次增補約據之
    清償條件，希望變為每月攤還本金20萬元，經原告同意後，
    即於95年7月31日提出申請書，申請變更還款方法為95年7月
    起就餘額1400萬元分84期按月平均攤還本息，並請求酌降利
    息為年息2.5%，經原告債管部傳真覆函同意降息，並要求儘
    速簽訂增補約據，且同意回溯自95年6月起按月於每月15日
    繳付利息，並按月攤還本金20萬元，是以被告請求變更原還
    款條件部分，雙方意思表示一致，原告自95年8月16日傳真
    覆函同意降息之約定條件已生效，兩造原始借款清償條件，
    自應改依95年8月16日傳真覆函之約定條件履行。被告即依
    約定，於95年9月15日一次存入三個月75萬元作為每月清償
    25萬元本息之用，原告所屬屏東分行承辦人於95年9月間通
    知被告乙○○、戊○○於屏東就地對保，再由原告台中分行
    承辦被告丁○○住處附近辦理對保，完成對保後，被告丁○○另要求在契約書上載明本貸款如還清，須於一週內交付清
    償證明及塗銷抵押，承辦人甲○○表示該條係不在第二次增
    補學據契約書內，需另請示總行，事後原告竟於95年9月25
    日即來函指稱被告等人自95年6月15日起未依約繳付本息等
    語。並聲明：原告之訴駁回。
二、得心證之理由
(一)原告主張，被告飛立公司邀同其餘被告為連帶保證人，於92
    年9月15日向原告借款2000萬元，於94年9月15日無法清償，
    因而與原告簽定增補約據，將上開借款期限延至96年1 月15
    日之事實，為被告等所不爭執，並據其提出借據、增補約據
    、授信案件查詢單、放戶繳息查詢單、放戶利率變更單、被
    告飛立公司帳戶交易明細等為證，核與原告所述各節相符。
    原告此部分之主張，堪認為真實。又被告辯稱，95年7月間
    ，被告丁○○和原告洽商變更第一次增補約據之清償條件，
    希望變為每月攤還本金20萬元，經原告同意後，即提出申請
    書，申請變更還款方法為95年7月起就餘額1400萬元分84 期
    按月平均攤還本息，並請求酌降利息為年息2.5%，經原告同
    意降息，並要求儘速簽訂增補約據，且同意回溯自95年6 月
    起按月於每月15日繳付利息，並按月攤還本金20萬元。被告
    即於95年9月15日一次存入三個月75萬元，原告所屬屏東分
    行承辦人於95年9月間通知被告乙○○、戊○○於屏東就地
    對保，再由原告台中分行承辦被告丁○○住處附近辦理對保
    ，被告丁○○要求在契約書上載明本貸款如還清，須於一週
    內交付清償證明及塗銷抵押，承辦人甲○○表示該條係不在
    第二次增補約據契約書內，需另請示總行等情，亦為原告所
    不爭執，惟原告則以，被告不同意被證三增補約據第五條約
    定、被告丁○○要求清償後一週內交付清償證明及塗銷抵押
    、被證三增補約據並未完成對保程序，故第二次展延清償約
    定，兩造並未合意等語，資為抗辯。是以，應予審酌者，兩
    造間是否就系爭借款有第二次之延展清償約定？
(二)按當事人互相表示意思一致者，無論其為明示或默示，契約
    即為成立。當事人對於必要之點，意思一致，而對於非必要
    之點，未經表示意思者，推定其契約為成立，關於該非必要
    之點，當事人意思不一致時，法院應依其事件之性質定之。
    民法第153條固有明文。惟契約當事人約定其契約須用一定
    方式者，在該方式未完成前，推定其契約不成立。民法第
    166條亦有明文。是當事人如約定契約須經書面簽訂，除係
    以保全契約之證據為目的而無上開民法第166條規定之適用
    外，在該書面契約尚未簽訂前，尚難認兩造間之契約已成立
    。本件被告抗辯兩造就系爭借款，業已於95年8月16日經原
    告同意延展清償，被告同意原告上開延展之要約，並與原告
    完成對保程序，系爭第二次延展清償契約業已成立等語。查
    依被告提出之第二次延展清償之過程，係由被告丁○○於95
    年7月31日提出延展清償之申請 (被證1)，經原告公司總行
    同意後，原告債權管理部始於95年8月16日傳真回覆 (被證
    2)，就被告申請延展清償之內容予以變更，就此應認原告就
    被告請求延展清償之要約加以變更為新之要約。參酌被證3
    之系爭增補約據，其內容與被證2之內容相較，其中如延展
    清償期限至101年1月15日即有不同，而前揭傳真回函更附有
    「請貴公司速安排簽訂增補約據時間」等文字，而被告就原
    告前揭被證2之傳真回函之要約予以同意，原告始安排對保
    程序，而就被告飛立公司、丁○○、丙○○○對保過程中，
    因原告承辦人員認為增補約據第五條經被告於其上打「\」
    後，復接上成「ˇ」狀，認有增刪情事，要求需於其上加蓋
    全部被告印章，且因被告丁○○要求加註於清償後一週內出
    具清償證明等文字，原告承辦人認此非其授權範圍內，需請
    示總行，致未能完成對保程序之過程 (詳見96年9月12日筆
    錄)觀之，如認原告於被證2傳真回函之要約，被告予以同意
    ，並於95年9月15日一次存入75萬元，以支付前揭第二次延
    展契約所約定95年6月15日至95年9月14日之本金、利息之日
    之過程觀之，應認前揭被證2之傳真回函所附「請貴公司速
    安排簽訂增補約據時間」，係就第二次延展清償契約約定以
    「簽訂增補約據」為成立要件，故於「簽訂增補約據」前，
    難認系爭第二次延展清償契約業已成立。而銀行貸款多為書
    面方式，且須完成對保程序，為一般人生活經驗所得知悉，
    前開「請貴公司速安排簽訂增補約據時間」之字樣，應認係
    原告要求契約需依一定方式－「簽立增補約據」為其成立要
    件，而增補約據需兩造對其內容均無疑義簽名蓋章完成對保
    程序，始得認為前揭契約成立之一定方式業已履行，如未能
    完成對保程序，則不能認為第二次延展清償契約業已成立。
    基此，原告承辦人於系爭第二次增補約據簽訂時，因第五條
    前之「ˇ」疑有「\」再增添而成，要求全體被告簽章，因
    該條內容「本增補借據 (契約)視為原借據 (契約)之一部分
    ，其效力與原借據 (契約)相同，連帶保證人並願意負連帶
    保證責任。」，係用以證明系爭第二次延長清償與系爭借款
    係屬同一筆借款，相關當事人權利義務均相同，為系爭增補
    契約之要素，原告承辦人認此部分有疑義而要求全體被告簽
    章，全體被告迄未簽章，而被告要求增加清償後一週內出具
    清償證明之字樣，承辦人認已超過其被授權範圍，致未能完
    成對保程序，不能認為第系爭第二次增補約據已完成被證2
    所要求之一定方式業已履行，揆諸上揭說明，系爭第二次延
    展清償契約不能認為業已成立。
(二)按借用人應於約定期限內，返還與借用物種類、品質、數量
    相同之物，民法第478條定有明文。次按稱保證者，謂當事
    人約定，一方於他方之債務人不履行債務時，由其代負履行
    責任之契約，同法第739條亦有明文。保證債務之所謂連帶
    ，係指保證人與主債務人負同一債務，對於債權人各負全部
    給付之責任者而言，此就民法第272條第1項規定連帶債務之
    文義參照觀之甚明（最高法院45年台上字第1426號判例可資
    參照）。連帶債務之債權人，依同法第273條第1項規定，得
    對於債務人中之一人或數人或其全體，同時或先後請求全部
    或一部之給付。本件借款，系爭第二次延展清償契約未能成
    立，而被告飛立公司積欠原告之款項，於95年6月15日既未
    能依約清償，依兩造系爭借據第11條第1款、第12條第1款之
    約定視為全部到期，於斯時被告尚有本金1120萬元及2,578,
    968元未為清償，被告雖於95年9月15日陸續匯入2,423,078
    元，經原告依兩造系爭借據第15條約定行使抵銷權，即抵銷
    利率較高之債務即未償本金2,578,968元部分之債務，於被
    告並無不利，於被告飛立公司並無不利，是被告飛立公司尚
    有如主文所示之本金、利息未為清償，丙○○○、丁○○、
    乙○○、戊○○既為其連帶保證人，揆諸前開說明，應負連
    帶清償責任。從而，原告依消費借貸及連帶保證之法律關係
    ，請求被告應連帶給付如主文所示之借款本金、利息、違約
    金為有理由，應予准許。
、訴訟費用負擔之依據：民事訴訟法第78條、第85條第2項。
中　　華　　民　　國　　96　　年　　9　　月　　26　　日
                  民事第一庭    法  官　陳學德
正本係照原本作成。
如對本判決上訴，須於判決送達後20日內向本院提出上訴狀。
中　　華　　民　　國　　96　　年　　9　　月　　26　　日
                                書記官
